臺灣高等法院刑事判決　　　　　　　 100年度上訴字第2424號
上　訴　人　臺灣板橋地方法院檢察署檢察官
被　　　告　陳宏文
上列上訴人因山坡地保育利用條例案件，不服臺灣板橋地方法院
99年度訴字第2363號，中華民國100年6月30日第一審判決（起訴
案號：臺灣板橋地方法院檢察署99年度偵字第2231號），提起上
訴，本院判決如下：
    主  文
原判決撤銷。
陳宏文違反在公有山坡地內，不得擅自占用之規定，處有期徒刑
柒月，減為有期徒刑月又拾伍日，如易科罰金，以銀元佰元
即新臺幣玖佰元折算壹日。緩刑貳年，並應於肆個月期限內，將
新北市○○區○○段小暗坑小段一二六六地號土地上如附圖所示
「陳公金塗墓」（面積肆拾捌平方公尺），回復山坡地原狀，完
成樹木植被保護及水土保持後，返還與財政部國有財產局。新北
市○○區○○段小暗坑小段一二六六地號土地上如附圖所示「陳
公金塗墓」（面積肆拾捌平方公尺）之工作物沒收。
    事  實
一、新北市三峽區（改制前為臺北縣三峽鎮，下同）成福段小暗
    坑小段1266地號土地，屬國有土地，由財政部國有財產局委
    託新北市三峽區公所劃為第十公墓管理，復經行政院於民國
    （下同）68年11月21日以臺68經字第11701號函核定，由臺
    灣省政府於69年2月6日以69府農山字（起訴書誤載為府農水
    字）第120166號公告為山坡地保育區，未經同意，不得擅自
    占用。陳宏文之父陳金塗於93年5月27日逝世後，陳宏文未
    向新北市三峽區公所申請許可，竟於93年6月間，擅自占用
    上開土地48平方公尺，設置墳墓，埋葬陳金塗之遺體。又於
    97年間撿取陳金塗骸骨後，未經許可，擅自於98年7月間在
    原地重修墳墓。迨至98年8月13日，新北市三峽區公所派員
    前往勘查，始查悉上情。
二、案經新北市三峽區公所訴由臺灣板橋地方法院檢察署檢察官
    偵查起訴。
    理  由
壹、證據能力部分：
    按被告以外之人於審判外之言詞或書面陳述，除法律有規定
    者外，不得作為證據，刑事訴訟法第159條第1項定有明文，
    此即學理上所稱「傳聞證據排除法則」。又被告以外之人於
    審判外之陳述，雖不符同法第159條之1至第159條之4之規定
    ，而經當事人於審判程序同意作為證據，法院審酌該言詞陳
    述或書面陳述作成時之情況，認為適當者，亦得為證據。當
    事人、代理人或辯護人於法院調查證據時，知有第159條第1
    項不得為證據之情形，而未於言詞辯論終結前聲明異議者，
    視為有前項之同意，此則據同法第159條之5規定甚明。鑒於
    採用傳聞證據排除法則重要理由之一，係因傳聞證據未經當
    事人之反詰問予以覈實，若當事人願放棄對原供述人之反對
    詰問時，原則上即可承認該傳聞證據之證據能力。而揆諸我
    國刑事訴訟法第159條之5之立法理由，除參照前述傳聞證據
    排除法則之基本法理外，亦參考日本刑事訴訟法第326條之
    立法例，查日本刑事審判實務之運作，有關檢察官及被告均
    同意作為證據之傳聞書面材料或陳述，可直接援引該國刑事
    訴訟法第326條作為傳聞例外之法律依據，僅在檢察官與被
    告或其辯護人不同意之情況下，乃須根據其他傳聞例外規定
    ，俾以斟酌該等傳聞書面材料或陳述是否具有證據能力，在
    當事人間無爭執之案件中，傳聞證據基本上均可依據前引規
    定提出於法院使用。據此，我國刑事訴訟法第159條之5之適
    用應可作同上之解釋。公訴人、被告就本件判決所引之被告
    以外之人於審判外之陳述，已於本院行準備程序及審理時，
    均表示同意有證據能力（本院卷第19頁至第20頁，本院100
    年9月29日審判程序筆錄第3頁至第6頁），而本院審酌前開
    傳聞證據作成時之情況，核無違法取證及證明力明顯過低之
    瑕疵，為證明犯罪事實所必要，亦認為以之作為證據為適當
    ，根據上開規定及說明，作為本件判決認定被告犯罪事實之
    被告以外之人於審判外陳述是否屬於傳聞之例外，無庸先行
    考量刑事訴訟法第159條之1第2項、第159條之2、第159條之
    3等規定，得逕依同法第159條之5規定作為證據。
貳、得心證之理由：
    訊據被告坦承：未經向新北市三峽區公所申請許可，擅自於
    93年間，占用如附圖所示之新北市○○區○○段小暗坑小段
    1266地號土地48平方公尺，設置墳墓埋葬父親陳金塗，並於
    98年7月間在原址重修等犯行不諱，復於原審及本院認罪（
    98年度他字第6469號卷，下稱他字卷，第59頁，98年度偵字
    第2231號卷，下稱偵字卷，第44頁、第55頁、原審卷第16頁
    、第34頁反面、本院卷第18頁反面、本院100年9月29日審判
    程序筆錄第2頁、第7頁），核與證人即新北市三峽區公所人
    員文右武證稱：被告設置墳墓及98年間改建，均未經申請許
    可等語相合（偵字卷第24頁），並有新北市樹林地政事務所
    99年5月24日北縣樹地測字第0990007231號函及所附之航照
    圖2份、98年10月22日北縣樹地測字第0980014883號函及複
    丈成果圖（偵字卷第58頁及併入本案卷之航照圖、他字卷第
    29頁至第30頁）、新北市三峽區公所於98年8月14日公告1件
    、98年9月2日拍攝之照片6幀、98年9月28日所攝之照片4幀
    、98年9月2日新北市三峽區公所公墓巡查員查報違反殯葬管
    理條例案件查報表1件、98年8月14日新北市三峽區違反殯葬
    管理條例殯葬服務業會勘紀錄1件（他字卷第11頁、第12 頁
    至第14頁、第5頁、第15頁、第17頁）在卷可考。且97年航
    空圖墳上方與道路間，有原始植被，現已無任何植被，亦有
    檢察官99年4月28日勘驗筆錄及履勘照片9幀在卷足考（偵字
    卷第43頁、第46頁至第50頁）。足認被告於93年間即擅自占
    用新北市○○區○○段小暗坑小段1266地號土地48平方公尺
    ，設置墳墓埋葬父親陳金塗，98年7月月間原地重修墳墓等
    情屬實。再查，上開1266地號土地，屬國有土地，由財政部
    國有財產局管理，使用分區為山坡地保育區，使用地類別為
    墳墓用地，有土地登記第二類謄本、地籍圖各1件附卷可憑
    （他字卷第3頁、第4頁）；而該土地係依據山坡地保育利用
    條例，經行政院68年11月21日臺68經字第11701號函核定，
    臺灣省政府69年2月6日69府農山字第120166號函公告之山坡
    地，亦有新北市政府農業局98年11月2日北農山字第0980888
    764號函附卷可稽（他字卷第49頁至第50頁），益證被告擅
    自占用國有山坡地設置、重修墳墓。雖被告曾於檢察官訊問
    時自承於98年改建時擴建情事（偵字第55頁），惟並無其他
    積極證據可認被告於98年7月間重修墳墓時，與93年間設置
    相較，有擴大占用面積之情，自不得僅憑被告單一自白，遽
    認被告於98年7月間擴大占用土地，併此敘明。是本件事證
    明確，被告犯行洵堪認定，應依法論科。
、論罪科刑及撤銷改判之理由：
一、核被告所為，係違反山坡地保育利用條例第10條規定，應依
    同條例第34條第1項規定論處。又山坡地保育利用條例第10
    條、第34條第1項所定擅自占用公有或他人山坡地，本即包
    含刑法竊佔罪之性質，依特別法優於普通法之法律競合關係
    ，應優先適用山坡地保育利用條例之特別規定論罪。再按，
    山坡地保育利用條例第34條第1項之擅自占用罪，既為刑法
    第320條第二項竊佔罪之特別規定，本質上含竊佔行為在內
    。而竊佔罪為即成犯，於竊佔行為完成時犯罪即成立，以後
    之繼續竊佔，乃狀態之繼續而非行為之繼續；且竊佔後雖將
    原有建物拆除另予改建，僅係竊佔狀態繼續中變更其使用之
    方法，不構成另一新竊佔罪，最高法院66年臺上字第3118號
    判例、97年度臺上字第6893號、83年度臺上字第5190號判決
    可參，故被告於93年6月擅自占用前揭國有山坡地設置墳墓
    ，其擅自占用之行為即已完成，縱其於98年7月原址重修墳
    墓，揆諸前開說明，不另成立擅自佔用罪行，併此敘明。
二、原審因予論罪科刑，固非無見，惟被告擅自占用國有山坡地
    ，破壞自然生態及山坡地水源涵養、保育利用，且未拆除山
    坡地上之工作物，恢復原狀，做好植被保護、水土保持工作
    ，並將占用土地返還與國有財產局，原審未予審酌，逕予緩
    刑2年之諭知，於法尚有未合。檢察官以被告於93年6月間違
    法占用國有山坡地設置墳墓，嗣於98年7月間大興土木重修
    ，經新北市三峽區公所巡查員查報，樹立告示牌，猶繼續僱
    工施作墳墓，已破壞自然生態及山坡地水源涵養、保育利用
    ，原審判決後迄100年7月27日止，被告猶未遷葬，繼續占用
    山坡地，顯見犯後態度不佳；又原審諭知被告緩刑時，未附
    帶任何條件，即命被告遵守於一定期間將山坡地之工作物拆
    除、完成遷葬違法設置占用之墳墓，恢復原狀，做好植被保
    護、水土保持工作，將土地返還與國有財產局等，對被告過
    於寬厚而損及公益為由，提起上訴。經查，被告雖於100 年
    7月29日起掘其父骨骸遷移他處，惟其擅自占用所用之工作
    物，仍未拆除回復原狀，此有照片2幀、新北市三峽區埋葬
    起掘、骨骸遷出許可證影本、證明書影本各1件在卷可考（
    本院卷第23頁等），被告既未拆除違法設置之工作物，依地
    形地物回復原狀，施以適當樹木植被保護、水土保持，並將
    土地返還予國有財產局，原審遽為緩刑之諭知，實有未當。
    檢察官上訴有理由，應由本院將原判決予以撤銷改判。爰審
    酌被告之素行、智識程度，其犯罪之動機、目的、手段及所
    生危害，暨被告犯罪後坦承犯行等一切情狀，量處有期徒刑
    7 月，以示懲儆。再被告於93年6月間某日，擅自占用公有
    山坡地設置墳墓，犯罪時間係在96年4月24日以前，符合中
    華民國九十六年罪犯減刑條例第2條第1項第3款之規定，且
    非同條例第3條所定不得減刑之罪，應依該條例減其宣告刑2
    分之1，並依該條例第9條之規定，諭知易科罰金之折算標準
    。另關於易科罰金之折算標準，依被告行為時即修正前刑法
    第41條第1項、廢止前罰金罰鍰提高標準條例第2條、現行法
    規所定貨幣單位折算新臺幣條例第2條規定，係以銀元100元
    、20 0元或300元，即新臺幣300元、600元或900元折算1日
    ；惟依修正後刑法第41條第1項，則係以新臺幣1000元、200
    0元或3000元折算1日，經比較新舊法結果，以舊法較有利於
    被告，依刑法第2條第1項前段規定，適用修正前刑法第41條
    第1項前段、廢止前罰金罰鍰提高標準條例第2條之規定，諭
    知如易罰金，以銀元300元即新臺幣900元折算1日。末查，
    被告前未曾因故意犯罪受有期徒刑以上刑之宣告，有本院前
    案紀錄表可參，其未經同意，擅自在國有土地上設置墳墓，
    守法觀念雖有欠缺，然其行為係出於為人子女孝親之念，因
    一時失慮，致罹刑典，惡性究非重大，倘令入監服刑，恐未
    收教化之效，先受與社會隔絕之害，況被告犯後於本院審理
    時就其犯行已坦承不諱，非無悔意，復於100年7月29日即起
    掘其父骨骸，本院因認所宣告之刑以暫不執行為適當，併予
    宣告緩刑2年；復為預防被告再犯山坡地保育利用條例之罪
    ，併依刑法第74條第2項第8款規定，令被告於4個月內，回
    復山坡地原狀，完成植被保護、水土保持，返還與財政部國
    有財產局，以勵自新。至新北市○○區○○段小暗坑小段
    1266 地號土地上「陳公金塗墓」（面積48平方公尺）之工
    作物，應依山坡地保育利用條例第34條第5項規定沒收之。
據上論斷，應依刑事訴訟法第369條第1項前段、第364條、第299
條第1項前段，山坡地保育利用條例第34條第1項、第5項，刑法
第2條第1項前段、第11條、第74條第1項第1款、第2項第8款，修
正前刑法第41條第1項前段，廢止前罰金罰鍰提高標準條例第2條
，現行法規所定貨幣單位折算新臺幣條例第2條，中華民國九十
六年罪犯減刑條例第2條第1項第3款、第7條、第9條，判決如主
文。
本案經檢察官楊秀蘭到庭執行職務。
中    華    民    國   100    年    10   月     13    日
                  刑事第二十五庭審判長法  官  黃瑞華
                                      法  官  許文章
                                      法  官  高玉舜
以上正本證明與原本無異。
如不服本判決，應於收受送達後10日內向本院提出上訴書狀，其
未敘述上訴之理由者並得於提起上訴後10日內向本院補提理由書
（均須按他造當事人之人數附繕本）「切勿逕送上級法院」。
                                      書記官  葉金發
中    華    民    國   100    年    10   月     13    日
附錄本案論罪科刑法條全文
山坡地保育利用條例第34條
違反第10條規定者，處6月以上5年以下有期徒刑，得併科新台幣
60萬元以下罰金。
前項情形致釀成災害者，加重其刑至二分之一；因而致人於死者
，處5年以上12年以下有期徒刑，得併科新台幣1百萬元以下罰金
；致重傷者，處3年以上10年以下有期徒刑，得併科新台幣80萬
元以下罰金。
因過失犯第1項之罪致釀成災害者，處1年以下有期徒刑，得併科
新台幣60萬元以下罰金。
第1項未遂犯罰之。
犯本條之罪者，其墾殖物、工作物、施工材料及所使用之機具沒
收之。